臺灣高等法院臺中分院民事判決　95年度再國易字第4號
再審原告　　台中縣雅潭地政事務所
法定代理人　甲○○
訴訟代理人　黃雅琴律師
訴訟代理人　羅宗賢律師
再審被告　　米賀建設有限公司
法定代理人　乙○○
訴訟代理人　丙○○
上列當事人間請求國家賠償事件，再審原告對於中華民國95年9
月6日本院95年度上國易字第5號確定判決提起再審，本院於96年
3月21日言詞辯論終結，判決如下：
    主  文
本院95年度上國易字第5號確定判決廢棄。
前開廢棄部分，再審被告在前程序第二審之上訴駁回。
前訴訟程序第一審、第二審、及再審程序費用由再審被告負擔。
    事實及理由
一、再審意旨略為：
  (一)再審被告於前訴訟第一審程序（即台灣台中地方法院95年度
    國字第1號）曾自認「因為被告（即再審原告）的註記，銀
    行不准貸款，也不能過戶登記，致原告遭受損害」，另於前
    訴訟第二審程序亦有自認因再審原告上揭情事，致使再審被
    告於89年6、7月間遭銀行拒絕辦理貸款，甚且無法將系爭不
    動產過戶給第三人等語（見原審95年7月28日答辯狀(二)），
    由此可知，再審被告於民國89年6、7月間即知悉有本件國家
    賠償情事，其於94年5月13日具狀請求，顯已逾二年請求權
    時效規定，惟原確定判決對於再審原告就上揭主張雖有調查
    ，卻未就調查結果於判決理由中予以敘明，而再審被告所為
    自認是為重要證物，漏未斟酌已足以影響原判決關於請求權
    起算點之認定，是原判決符合民事訴訟法第497條規定之再
    審事由。另依國家賠償法第8條第1項、併參最高法院95年度
    台上字第978號判決，「知有損害」意指知悉受有何損害而
    言，至於損害額則無認識之必要，原判決以系爭土地及其上
    建物拍定日（分別於92年5月15日、92年6月20日）而確定損
    害額，起算請求權時效，適用法規顯有錯誤，而該當同法第
    496條第1項第1款之再審事由。
  (二)再審被告由前訴訟第一審程序至第二審皆主張係因再審原告
    於其所有之系爭土地（即台中縣大雅鄉○○段716之7及716
    之10）、建物（即2254、2258建號並含附屬建物）謄本註記
    欄上加註記，致使再審被告遭受損害云云。因而再審被告於
    前訴訟程序中皆係以系爭註記致使伊受有損害而請求國家賠
    償為其原因事實，並未曾主張係因系爭土地地目變更致其受
    有損害，再審被告於原審辯論庭所呈之簡報、再審原告發函
    ，此皆未於準備程序中提出，則依民事訴訟法第267條規定
    ，則不得再為提出。然原確定判決竟以再審被告從未主張之
    「系爭土地之地目由『田』非法變更為『建』」為理由判命
    再審原告應負國家賠償責任，顯有違民事訴訟法第388條規
    定，而構成訴外裁判，且也違反同法第267條規定，如此並
    造成再審原告之突襲性裁判，也有違同法第199條闡明義務
    行使之規定。再者，有關地目登記僅於土地登記謄本上所有
    記載，而地上物登記謄本並未有地目之記載，是地目之變更
    與否與再審被告所有系爭建物所何損害，並無因果關係，從
    而，原確定判決適用法規顯有錯誤，再審被告依同法第496
    條第1項第1款規定，提起再審。再審聲明：本院95年度上國
    易字第5號確定判決應予廢棄；前開廢棄部分，再審被告上
    訴駁回；前訴訟程序第一審、第二審程序及再審程序費用由
    再審被告負擔。
二、再審被告則以：
  (一)再審原告提出另一判決，利用其法律上見解為有利於已之主
    張，不得謂係民事訴訟法第496條第1項第13款之新證物。又
    再審原告所主張最高法院95年度台上字第978號判決與本件
    兩造間訴訟之原因事實並無任何關聯，非同法第497條所稱
    之證物。而對於再審被告所自認於89年6、7月間因註記而無
    法向銀行辦理貸款一事，業經原審為斟酌且與消滅時效起算
    點無關。是原確定判決以系爭土地及其上建物於92年5月15
    日、92年6月20日拍定起，起算消滅時效，並無違法可言。
  (二)原確定判決採用再審被告所庭呈「農地誤載建地，地政所判
    賠億元」之報紙簡報及台中縣雅潭地政事務所函文，而認定
    再審被告係主張系爭土地之地目非法變更為「建」，造成伊
    損害等情，況再審原告對於再審被告所提上揭資料，並未聲
    明異議，故原確定判決並無訴外裁判之違法。而此資料業已
    提供雙方表示意見辯論機會，自無違反同法第199條規定，
    再審原告主張顯無理由等語置辯。對於再審之訴，答辯聲明
    ：再審之訴駁回。
三、經兩造協議不爭執事項：
  (一)上訴人於86年1月4日向訴外人張水田購買坐落台中縣大雅鄉
    ○○段第716地號系爭土地，又系爭土地於85年7月30日因分
    割增加716之1、716之2地號，嗣於86年3月4日再因分割增加
    716之3至12地號，面積911平方公尺，地目「建」，並於系
    爭716之7、716之10地號土地上興建建號2254、2258號建物
    。
  (二)系爭土地於85年間地目由「田地」變更為「建地」之過程涉
    有不法，遭台灣台中地方法院檢察署檢察官偵查起訴被上訴
    人所屬相關承辦公務員蘇彥竹、地主張水田等人（87年度偵
    字第19148、20181、22158、23333、24439、25418、25419
    號），經臺灣臺中地方法院87年度訴字第2598號、本院即臺
    灣高等法院臺中分院90年度上訴字第445號刑事判決後、上
    訴最高法院（92年度台上字第4704號），並經最高法院撤銷
    發回本院審理（92年度重上更一字第242號），再經本院判
    決後，上訴最高法院（95年度台上字第330號），再經最高
    法院撤銷發回本院審理中（95年度重上更二字第24號）。
  (三)系爭坐落大雅鄉○○段716之7、716之10地號謄本上於88年8
    月27日註記有「本筆土地因涉違法地目變更，目前正依法處
    理中」。再於89年11月21日註記「上開註記經台中縣政府89
    年11月15日八九府地籍字第310853號函同意備查」。
  (四)系爭大雅鄉○○段2254、2258建號建物謄本上於88年8月27
    日註記有「本棟建物因涉違法地目變更，目前正依法處理中
    」。再於89年11月21日註記「上開註記經台中縣政府89年11
    月15日八九府地籍字第310853號函同意備查」。
  (五)系爭台中縣大雅鄉○○段716之7及716之10地號土地及其上
    建物（即2254、2258建號並含附屬建物部分），經台灣台中
    地方法院91年執酉字第38513號執行案件中拍賣，並分別以
    新台幣252萬元及187萬元拍賣予鍾曉淇（92年5月15日拍定
    ）與吳宗霖（92年6月20日拍定）。又拍定當時系爭土地地
    目為「建地」，但是有系爭註記。嗣後台中縣雅潭地政事務
    所，於95年1月3日將台中縣大雅鄉○○段716之7及716之10
    地號系爭土地之地目，由「建」更正為「田」，並塗銷系爭
    註記（有系爭土地謄本於原二審卷第63、64、68頁可考）。
  (六)上訴人依國家賠償法第10條第1項、第11條第1項於94年5月1
    3日向被上訴人請求國家賠償，經被上訴人於94年6月9日以9
    4年雅地賠議字第001號拒絕賠償理由書拒絕賠償。
四、經查：本件國家賠償事件，再審被告主張原因事實乃為：其
    於民國（下同）86年1月4日，因善意信賴再審原告所為土地
    登記，而自買受台中縣大雅鄉○○段第716地號土地（該地
    於85年7月30日因分割增加716之1、716之2地號，嗣於86年3
    月4日因分割增加716之3至12地號；以下均簡稱系爭土地）
    、地目「建」。嗣再審原告於88、89年間，於系爭土地之土
    地登記謄本及其上建物登記謄本上註記：「本筆（棟）土地
    （建物）因涉違法地目變更，目前正依法處理中。上開註記
    經台中縣政府八十九年十一月十五日八九府地籍字第三一○
    八三五號函同意備查」等語（下簡稱系爭註記），進而於95
    年1月3日，擅自將系爭土地由「建地」更改為「田地」，違
    法侵害再審被告善意取得權利之應有信賴保護，而依國家賠
    償法第8條、土地法第68條，主張因信賴該土地登記，致受
    有系爭土地拍賣時以低價賣出，買賣差額損害之賠償等語。
    觀諸再審被告歷次主張（前第一審訴訟程序上訴人94年12月
    6日起訴狀、前第二審訴訟程序95年6月29日上訴理由狀），
    莫不以因再審原告職員不法行為，錯誤登記系爭土地為「建
    」地，因登記公信力受有信賴利益之損害，嗣又於系爭土地
    登記謄本另為前揭註記，致影響不動產買賣，使系爭土地及
    其上建物以低價拍定差額之損害，是本件再審被告雖時稱因
    錯誤記載地目受損、或稱因附加註記而受損，惟主張者為應
    受保護利益為信賴登記公信力之利益保護，指摘再審原告非
    法登記系爭土地為「建」地為不法侵害行為，至於嗣後加註
    記，此乃僅承接原先錯誤所為者預告，非逕可謂再審被告利
    益受害起因於此，而割裂再審被告主張原因事實，至於再審
    被告所稱「因註記，銀行不准貸款，也不能過戶登記，致原
    告遭受損害」云云，乃為當事人知悉損害時間點之認定，兩
    者不可相混並論。是再審原告主張前確定判決有訴外裁判，
    容有誤會。
五、按因故意或過失不法侵害他人權利者，負損害賠償責任；又
    國家賠償請求權，自請求權人知有損害時起，因二年間不行
    使而消滅；自損害發生起，逾五年者亦同，民法第184條第1
    項、國家賠償法第8條分別定有明文；又所謂「知有損害」
    ，即知悉受有何項損害請求權人知有損害時起，因二年間不
    行使而消滅；自損害發生時起，逾五年者亦同，國家賠償法
    第8條第1項定有明文。而國家賠償法第8條第1項所謂「知有
    損害」即知悉受有何損害而言，至對於損害額則無認識之必
    要，故以後損害額變更而於請求權消滅時效之進行並無影響
    （最高法院49年台上字第2652號判例參照）。查：再審被告
    於本院前審即自認伊於89年6、7月間，因本件系爭註記之故
    ，銀行就系爭不動產不准伊辦理貸款，伊也不能將該系爭不
    動產過戶給第三人，致伊受有損害等語（見本院前審卷89頁
    ），是再審被告於89年6、7月間即知悉伊因系爭註記而受有
    損害，其請求國家賠償之請求權時效應自此起算，至於再審
    被告辯稱伊於何時始知其實際損害額為何，並不影響。本件
    國家賠償請求權時效之進行。則迄94年12月6日提起本件國
    家賠償訴訟已逾二年之時效，經再審原告以時效完成抗辯，
    則再審被告之國家賠償請求權已罹於時效，而不得請求，況
    再審被告係於86年間購買系爭土地（地目為「建」），嗣系
    爭土地及系爭建物經再審被告之債權人聲請強制執行進行拍
    賣，而於92年5月15日由訴外人鍾曉淇買受系爭土地中的716
    之7地號土地（地目仍為「建」）及其上建物，另於92年6月
    20 日由訴外人吳宗霖買受系爭土地中的716之10地號土地（
    地目仍為「建」）及其上建物（見本院95年上國易字第5號
    卷上証1號），是系爭土地於拍賣時所標示之地目與再審被
    告當初買受系爭土地時之地目皆同屬「建」，並不涉及地目
    變更造成再審被告受損之情形。迨系爭土地於95年1月3日塗
    銷註記並將地目由「建」變更為「田」時（見本院95年上國
    易字第5號卷95年6月29日準備程序筆錄第2頁不爭執點二.）
    ，再審被告已非系爭土地之所有權人，則縱使系爭土地由「
    建」變更為「田」有造成系爭土地所有權人受損害，然迄本
    院前審言詞辯論終結時之95年8月23日，再審被告已非所有
    權人，根本不得請求，乃本院前審判准再審被告之請求，為
    再審原告敗訴之判決，自有適用法規顯有錯誤之違法，該當
    民事訴訟法第496條第1項第1款之再審事由。本院前審所為
    上訴人敗訴之判決，於法尚有未洽，自屬不能維持。再審論
    旨指摘原確定判決不當，求為廢棄改判，非無理由，爰判決
    如主文所示。
六、本件事證已臻明確，兩造其餘攻擊防禦方法及舉證，經審酌
    均於判決之結果無影響，爰不一一論述，附此敘明。
據上論結，本件再審為有理由，依民事訴訟法第505條、第450條
第1項、78條，判決如主文。
中　　華　　民　　國　　96　　年　　4 　　月　　4 　　日
                  民事第五庭    審判長法　官　林陳松
                                      法　官  古金男
　　　　                              法　官  鄭金龍
以上正本係照原本作成。
不得上訴。
　　　　　　　　　　　　　　　　　　　書記官　陳振海
中　　華　　民　　國　　96　　年　　4 　　月　　9 　　日
                                                      Ｃ
